臺灣臺中地方法院民事判決　　　　　　 100年度簡上字第41號
上訴人　即
附帶被上訴人　廖國立
被上訴人即
附帶上訴人　　賴春美
訴訟代理人　　侯志翔律師
上列當事人間請求給付工程款事件，上訴人對於中華民國99年12
月10日本院臺中簡易庭99年度中簡字第1003號第一審簡易判決提
起上訴，被上訴人並為附帶上訴，本院於民國100年7月15日言詞
辯論終結，判決如下：
    主    文
上訴及附帶上訴均駁回。
第二審訴訟費用關於上訴部分由上訴人負擔，附帶上訴部分由被
上訴人負擔。
    事實及理由
壹、程序部分：
    按被上訴人於言詞辯論終結前，得為附帶上訴。但經第三審
    法院發回或發交後，不得為之。附帶上訴，雖在被上訴人之
    上訴期間已滿，或曾捨棄上訴權或撤回上訴後，亦得為之。
    第261條之規定，於附帶上訴準用之。訴之變更或追加及提
    起反訴，得於言詞辯論時為之。於言詞辯論時所為訴之變更
    、追加或提起反訴，應記載於言詞辯論筆錄；如他造不在場
    ，應將筆錄送達。民事訴訟法第460條、第261條分別定有明
    文。前揭規定，依民事訴訟法第436條之1第3項規定，亦為
    簡易案件上訴時所準用。本件上訴人即附帶被上訴人廖國立
    （即一審原告，下稱上訴人）就原審不利其部分之判決提起
    上訴，本院於民國99年10月29日言詞辯論庭時，被上訴人即
    附帶上訴人賴春美（即一審被告，下稱被上訴人）就其於原
    審判決應給付上訴人新臺幣（下同）84,000元部分，提起附
    帶上訴，揆諸上開規定，為法律所許，應予准許，合先敘明
    。
貳、實體方面：
一、上訴人部分：
  (一)上訴人於原審起訴主張：
    被上訴人於97年4月間僱用其施作被上訴人所有、位於臺中
    市○○區○○里○○路195之4號1至3樓房屋之水電及泥作工
    程，與臺中市○○區○○路10號房屋之水電及土木工程。兩
    造約定：由伊依工程進度採購材料及找工人工作，並先墊付
    材料費與工人工資（水電師傅1日工資2,000元，泥水師傅1
    日工資2,100元，小工1日工資1,200元），被上訴人待伊將
    工作完成後，再將其之工資及所代墊之材料費與工人工資給
    付予其。其已於97年8月3日將上述2項工程全部完工，惟被
    上訴人僅給付材料費40,000元，尚欠材料費24,306元及工資
    122,650元未給付，經其催告被上訴人給付，被上訴人仍置
    之不理，為此提起本件訴訟，請求被上訴人給付146,956元
    。
  (二)上訴後補稱：
  (1)材料部分尚欠伊24,306元，有施工書為證，另工資部分尚欠
    伊38,000元，有明細表為證。
  (2)工人工作1天就是8小時，被上訴人稱工人工作2小時就走並
    非真正。
  (3)為被上訴人工作期間4個月及用7名工人，是因為被上訴人說
    做完一個地方就要經過測試，可以的話，就再做另一個地方
    ，因為通過被上訴人的要求，所以這4個月就斷斷續續做了4
    個地方，而7名工人也是臨時工，被上訴人如不滿意其工作
    ，應終止其工作，而非讓其做完一處再過些時間做別處，且
    其為被上訴人工作前就說好幫被上訴人工作，其餘工人工資
    是由其代付，完工後被上訴人會給其工資、其他工人工資及
    材料費。
二、被上訴人部分：
  (一)被上訴人於原審辯以：
    上訴人係以無工作、生活困難為由，向其要求工作，其遂委
    請上訴人就上述光明路195之4號房屋進行修繕，其已將應給
    付上訴人之工程款全數付清，並無拖欠；除此之外，兩造間
    並無其他契約關係存在，故上訴人請求被上給付工資與材料
    費146,956元，為無理由等語。
  (二)上訴後補稱：
  (1)被上訴人否認有與上訴人約定承攬工程先由上訴人雇工施作
    ，俟工程完工後看共支付工人多少錢，其全數支付。而實則
    兩造約定上訴人承包被上訴人之水電修繕工程，連工帶料，
    ，雖未約定工程總費用，嗣工作完成後，核算材料費及工資
    由被上訴人支付上訴人，是兩造間應成立包工包料承攬契約
    ，依履約內容與性質應屬「實做實付」之承攬契約，承攬人
    主張應給付之報酬，應由承攬人就其施作之項目及數量負舉
    證責任，且經被上訴人驗收認可後支付酬金，非同意上訴人
    可予取予求，故上訴人所支付受僱工人之工資84,250元，不
    能拘束被上訴人，況此一簡單之工程，依一般人標準目測，
    該等工作不必超過2人，一週內即能完成，上訴人主張材料
    費60,000元，工資及工作天數計高達4個月及7名工人施工，
    且有時來做1小時，報工半天或一天，而向被上訴人請求如
    數金額，有違誠信原則，且與常情不符。
  (2)依一般工程實務，未有書面約定之連工帶料承攬契約關係，
    承攬人應事前向定做人報價，或承攬人履約期間製作工作日
    誌（載明工作起迄時間及工作內容）、備妥材料價格證明作
    為請領工程款之依據，上訴人均未提出，僅事後提出自製之
    估價單及起訴後始補充製作而未經被上訴人認可之工作日誌
    ，不得認上訴人已盡舉證之責，上訴人請求被上訴人再支付
    146,956元，亦屬無據。
  (3)上訴人於100年3月24日庭呈之工作日誌，係上訴人上訴後補
    行製作，被上訴人否認其真正。上訴人主張其提供工具予廖
    國成保管及下班後在被上訴人家中吃飯，請求傳喚廖國成作
    證，其待證事項不明，如為上訴人工作日數，則廖國成非每
    日與上訴人見面，其證據方法不足以證明待證事實，無傳喚
    之必要。
  (4)綜上所述，被上訴人已支付應付承攬報酬80,000元，超出部
    分上訴人未舉證以實其說，上訴人虛報工資，違反誠信履約
    義務，被上訴人自無給付義務，原審判決命被上訴人應再給
    付上訴人承攬報酬84,250元，其認事用法有違誤等語，資為
    抗辯。
三、上訴人原審訴請被上訴人給付146,956元，經原審判命被上
    訴人給付84,250元，上訴人就其敗訴部分提起上訴，而被上
    訴人亦為附帶上訴。上訴人之上訴聲明為：(一)原判決不利上
    訴人之部分廢棄。(二)廢棄部份，被上訴人應再給付上訴人62
    ,706元；對於附帶上訴之答辯聲明為：附帶上訴駁回。被上
    訴人對於上訴所為之答辯聲明為：上訴駁回；附帶上訴聲明
    為：(一)原判決不利於附帶上訴人部分廢棄。(二)上開廢棄部分
    ，請求判決附帶被上訴人第一審之訴駁回。
四、兩造不爭執之事項：
  (一)被上訴人確實有在97年4月與上訴人約定由上訴人施作臺中
    市○○區○○路195之4號1-3樓房屋之水電及泥作工程，及
    臺中市○○區○○路10號房屋之水電及土木工程。
  (二)兩造約定：上訴人依工程進度採購材料及找工人工作，由上
    訴人先墊付材料費與工人工資（工人一日工資2000元）。
  (三)完工後，被上訴人有支付上訴人材料費40,000元。
五、得心證之理由：
  (一)按稱承攬者，謂當事人約定，一方為他方完成一定之工作，
    他方俟工作完成，給付報酬之契約，民法第490條第1項定有
    明文。查，本件被上訴人委請上訴人自行依照工作進度僱工
    及採購材料，以施作臺中市○○區○○路195之4號及福星路
    10號房屋之工程，其於上訴人施工完畢後，再將上訴人先行
    代墊之工人工資及材料費給付上訴人，且上訴人之施工方式
    並不受被上訴人之指揮監督，則兩造間就上述2房屋之工程
    所成立之契約，應屬前揭條文所稱之承攬契約，且兩造就系
    爭工程有約定由上訴人依工程進度採購材料及找工人工作，
    由上訴人先墊付材料費與工人工資，並系爭工程完工後，被
    上訴人業已支付上訴人材料費40,000元等情，均不爭執，應
    堪信實，惟上訴人另主張：被上訴人就該2項工程，尚應支
    付其個人應得之工資及材料費24,306元等語，則為被告所否
    認，並抗辯：系爭工程是實做實付，該工程無須雇用6名工
    人，及包括上訴人共7人施作等語。經查：
  (1)依證人廖國成於原審審理時證稱：其應上訴人要求施作被上
    訴人上開工程之薪水，係以1日2,000元計算，上訴人已全部
    支付予其，起訴狀所附工資表上關於「廖國成」之簽名，均
    係其在上訴人發薪時簽的名，工資表上寫的日期就是其工作
    的日期；其在97年幫上訴人做上開工程時，有叫一位泥作師
    傅至上開房屋施作泥作工作，其不知道該泥作師傅的名字，
    都是簡稱他叫「老胡」，「老胡」的薪水是其幫忙領的再交
    給「老胡」，起訴狀所附單據上所記載「老胡」、「廖國成
    代領」等文字，是上訴人把「老胡」薪水拿給其時其簽的，
    記工時是上訴人與被上訴人在記，其只是代「老胡」向上訴
    人領薪水後把薪水交給「老胡」等語明確（見原審卷第91頁
    、第92頁、第93頁）。證人李文財於原審審理時亦證述：其
    在97年6月22日，上訴人帶其到福星路的一棟三層樓房子，
    其做一樓後面浪板及二樓窗戶外加上板子避免雨水潑進來，
    其總共做了1天，加班1個半小時，總共向上訴人拿了1,600
    元的薪水，起訴狀所附單據上「李文財」之簽名，是其在工
    作結束那天下班時，向上訴人領取薪水時所簽等語明確（見
    原審卷第91、92頁）。另證人廖玉時於原審審理時證稱：97
    年4月至8月間，上訴人要做福星路的二間房子的防水工程，
    叫其去他拌防水的泥土，幫忙提上樓及補洞，這兩棟房子工
    程都是被上訴人要上訴人做的，記憶中其去做了2天，2天中
    間有中斷，其是跟其女兒陳姵丞一起做上訴人要求之上述工
    作，其與其女兒陳姵丞的每次工作天是完整的1天，即作8小
    時，其之薪水為1日1,200元，陳姵丞之薪水則為1日800元，
    上訴人已將其與陳姵丞之薪水共4,000元給付完畢，起訴狀
    所附單據上「廖玉時」的簽名是其本人簽名，「陳姵丞」的
    簽名也是其女兒陳姵丞本人簽的，均係其與陳姵丞做完上述
    工作後，向上訴人領取薪水時所簽等語（見原審卷第92頁）
    。證人廖國和於原審審理時證稱：上訴人在97年4月20日，
    曾叫其去被上訴人位於臺中市○○區○○路之住處門口鋪水
    泥，其只工作1日，由上訴人給付其工資2,000元，起訴狀所
    附單據上關於「廖國和工資97年4月20日1天2000元」下方之
    「廖國和」簽名，係其在當天工作結束後，向上訴人領取薪
    資時所簽等語，可知上訴人所提原審卷內第9頁至第14頁所
    示書證，係其為施作向被上訴人承攬之上述2房屋工程，僱
    用證人廖國成、李文財、廖玉時、廖國和、訴外人陳姵丞及
    綽號「老胡」之泥作師傅工作，並發給該6人工資時，要求
    其等簽收之紀錄，故該等書證上記載之薪資數額，應即為上
    訴人實際給付上述6人之金額。依此計算，上訴人為被上訴
    人施作上述2項工程，而先行墊付予上述6人之工資，共計84
    ,250元【即廖國和：2,000元，廖國成：71,250元（97年5月
    ：32,250元，6月：31,000元，7月：8,000元，32,250＋31,
    000＋8,000＝71,250），李文財：1,600元，廖玉時與陳姵
    丞共計：4,000元，「老胡」：5,400元；2,000＋71,250＋1
    ,600＋4,000＋5,400＝84,250）】，又被上訴人亦不爭執系
    爭工程採連工帶料、實做實算方式給付報酬，且係由上訴人
    先行找工人施作並先墊付工人每日2,000元之工資，是上訴
    人既依兩造之約定先行雇工並先行墊付工人工資，則被上訴
    人依兩造間之約定，自應於上訴人完成工作後，償還上訴人
    代墊之該等工資。至被上訴人雖辯稱該工程無須包括連上訴
    人在內共計7名工人施作，上訴人主張施作之工人人數顯與
    常情不符，然系爭工程於訂約時兩造就所需工人人數並未為
    約定，而上訴人確已雇用上開證人施作系爭工程，業據證人
    於原審審理時證述明確，況施作人員之能力如有不足完成所
    約定之承攬工作，定作人之被上訴人於系爭工程施作時自得
    依法主張終止或解除承攬，何以於上訴人雇工施作完畢後，
    始辯以上訴人所雇用工人過多而拒絕給付上訴人已代墊之工
    人工資，再者，被上訴人認系爭工程毋庸包括上訴人在內7
    名工人施作，亦僅係被上訴人主觀臆測，無從遽為有利於被
    上訴人之認定。此外，被上訴人並未提出任何證據，證明其
    已將上述由上訴人代墊之84,250元工資給付上訴人，故上訴
    人請求被上訴人給付該84,250元，自屬有據，被上訴人所辯
    ，並無足採，且其附帶上訴請求廢棄原判決不利於附帶上訴
    人部分，並就廢棄部分改判駁回上訴人在第一審之訴，亦無
    理由。
  (2)上訴人復主張：被上訴人就以上2項工程，尚應給付其本人
    於97年4月至7月之工資38,400元等語，然為被上訴人所否認
    。而依上所述，上訴人係向被上訴人承攬上述2房屋之工程
    ，由被上訴人於其完工後給付報酬，是上訴人並非受僱於被
    上訴人，其請求被上訴人就其個人於承攬工作中提供之勞務
    給付報酬，尚乏依據。退步言之，縱認上訴人所稱：被上訴
    人應就其在上開2項工程中所提供之勞務給付工資，依據民
    事訴訟法第277條前段：「當事人主張有利於己之事實者，
    就其事實有舉證之責任」之規定，上訴人亦應就其確有提供
    勞務之利己事實負舉證責任。惟上訴人所提出之工作日誌及
    工資明細，其中有關上訴人工作日數與應得工資之數據，均
    為上訴人於提起本件訴訟後自行書寫，僅足作為上訴人於訴
    訟上之陳述，且被上訴人對以上數據之真實性復有爭執，故
    不得僅以上訴人單方面製作之上開書證內容，即認其確曾親
    自施作上開2項工程。故上訴人既無法舉證證明曾就該2項工
    程提供勞務，就此應由其負舉證責任之事實，應受不利之認
    定，則上訴人請求被上訴人應給付其個人工資38,400元，並
    非有據，無從准許。
  (3)上訴人復主張：被上訴人尚積欠伊上開2項工程之材料費24,
    306元等語，亦為被上訴人所否認，依據前引民事訴訟法第2
    77條前段規定，仍應由上訴人就其對被上訴人有上開材料費
    請求權之利己事實，負舉證責任。然上訴人所提出之施工書
    、平面圖及估價單，均為上訴人於起訴後始自行書寫，業據
    上訴人自承在卷，是上述施工書、平面圖與估價單，均係上
    訴人片面作成之私文書，被上訴人復否認其內容之真正，自
    無從僅憑該等書證，即認上訴人確有支出上開材料費用，亦
    無從遽以認上訴人主張被上訴人尚積欠其材料費用一節，確
    屬實情。上訴人雖於原審聲請囑託專業機構就其為上述2處
    工程支出之材料費用如何，進行鑑定，惟觀諸上訴人所稱其
    為被上訴人施作上開2項工程所採購之材料，即其自行製作
    之前述估價單上所載日光燈、門鈴開關、電線、插座、水龍
    頭、PVC管、熱水器、防水盆、帆布、鋁門窗等物品，其購
    買價格如何，端視上訴人與出賣人間之約定，且價格可能因
    各個出賣人之定價差別、上訴人購買之數量多寡、上訴人與
    出賣人間之熟稔程度．．．等眾多因素而有不同，並無一定
    之標準，故上訴人有無支出上開材料費用，及其為上述2項
    工程支出之材料費用為若干，實非由本院囑託對上訴人出售
    材料之人以外之第三人為判斷，即能有正確可信之結論，本
    院因認上訴人此項調查證據之聲請，並無必要，附此敘明。
    此外，上訴人未能提出其他證據，證明被上訴人尚積欠其上
    述2項工程之材料費24,306元未給付，則上訴人應承受此項
    由其負舉證責任之事實不能證明，所生之不利益，故上訴人
    請求被上訴人給付該24,306元材料費，亦屬無憑，不能准許
    。
  (二)按報酬應於工作交付時給付之，無須交付者，應於工作完成
    時給付之，民法第505條第1項定有明文。本件上訴人依兩造
    約定承攬系爭工程，並雇工施作及已代墊所雇用工人之工資
    ，且系爭工程業已完工。則上訴人依兩造間之約定，請求上
    訴人給付其所代墊之工人工資合計84,250元部分，為有理由
    ，應予准許。至上訴人逾此數額之請求，依上說明，為無理
    由，應予駁回。
六、綜上所述，上訴人依承攬之法律關係，請求被上訴人給付其
    所代墊之工人工資84,250元為有理由，逾此數額之請求則屬
    無據，應予駁回。原審就上開應准許部分判命被上訴人給付
    ，及駁回上訴人其餘請求，經核並無違誤。兩造各就其敗訴
    部分上訴，指摘原判決不當，求予廢棄改判，為無理由，應
    駁回其等上訴及附帶上訴。
七、本件事證已臻明確，兩造其餘陳述、攻擊防禦方法及舉證，
    經審酌後於判決結果無影響，爰不一一論述，附此敘明。
八、據上論結，本件上訴及附帶上訴均為無理由，依民事訴訟法
    第436條之1第3項、第449條第1項、第78條判決如主文。
中    華    民    國    100    年    8    月    12    日
                  民事第一庭    審判長法  官  顏世傑
                                      法  官  莊嘉蕙
                                      法  官  戴博誠
上正本證明與原本無異。
不得上訴。
中    華    民    國    100    年    8    月    12    日
                                      書記官  何俞瑩